臺灣宜蘭地方法院刑事判決
110年度易字第70號
公  訴  人  臺灣宜蘭地方檢察署檢察官
被      告  陳國彬



義務辯護人  林志嵩律師
輔  佐  人
即被告之父  陳海桐



上列被告因竊盜案件，經檢察官提起公訴（109年度偵字第6982
號），本院判決如下：
    主  文
陳國彬無罪。 
    理  由
一、公訴意旨略以：被告陳國彬意圖為自己不法之所有，於民國
    （下同）109年11月10日上午9時30分許，在宜蘭縣○○鎮○○路
    000號旁早餐店內，竊取被害人即早餐店老闆賴靜琴所有放
    置於桌上零錢盒內零錢新臺幣(下同)500元整及OPPO牌金色
    大哥大手機一支，竊得之現金500元，當下為被害人賴靜琴
    發現後，被告陳國彬立即將現金歸還後離開現場。另於同日
    上午11時20分許，被害人賴靜琴發現手機不見，返回早餐店
    請友人幫忙撥打電話尋找手機下落，並聽到隔壁(宜蘭縣○○
    鎮○○路000號)酒醉滋事之被告陳國彬褲子口袋內傳來被害人
    賴靜琴手機鈴聲，被害人賴靜琴請被告陳國彬取出手機核對
    ，確認為自己所遺失之手機，剛好警察據民眾報案（稱該處
    有人酒醉滋事）於當天上午11時41分到場後，將贓物手機扣
    案(查獲之贓物已發還被害人)。因而認被告陳國彬涉犯刑法
    第320條第1項之竊盜罪嫌等語。
二、按刑事訴訟法第308條前段規定，無罪之判決書只須記載主
    文及理由。而其理由之論敘，僅須與卷存證據資料相符，且
    與經驗法則、論理法則無違即可，所使用之證據亦不以具有
    證據能力者為限，即使不具證據能力之傳聞證據，亦非不得
    資為彈劾證據使用。故無罪之判決書，就傳聞證據是否例外
    具有證據能力，本無須於理由內論敘說明（最高法院100年
    度台上字第2980號判決要旨參照）。基此，被告陳國彬既經
    本院認定其行為時因精神障礙與心智缺陷，致不能辨識其行
    為違法或欠缺依其辨識而行為之能力而不罰（詳如後述），
    自不再論述所援引有關證據之證據能力，合先敘明。
三、次按行為時因精神障礙或其他心智缺陷，致不能辨識其行為
    違法或欠缺依其辨識而行為之能力者，不罰；不能證明被告
    犯罪或其行為不罰者，應諭知無罪之判決，刑法第19條第1
    項、刑事訴訟法第301條第1項分別定有明文。又按刑法上之
    心神喪失與精神耗弱，應依行為時精神障礙程度之強弱而定
    ，如行為時之精神，對於外界事務全然缺乏知覺理會及判斷
    作用，而無自由決定意思之能力者，為心神喪失；且刑法上
    所謂心神喪失人，非以其心神喪失狀態毫無間斷為必要，如
    果行為時確在心神喪失之中，即令其在事前事後偶回常態，
    仍不得謂非心神喪失人；而是否心神喪失，乃屬醫學上精神
    病科之專門學問，應由專門精神病醫學研究之人予以診查鑑
    定，方足斷定（最高法院26年度渝上字第237號、98年度台
    上字第620號、47年度台上字第1253號判決足資參照）。　
四、公訴意旨認被告陳國彬涉犯上開竊盜之罪嫌，無非係以證人
    即被害人賴靜琴於警詢中之證述、證人王廷修於警詢中之證
    述、現場照片4張為其主要論據。經查：
  ㈠被告陳國彬於起訴書所載之時、地，徒手竊取證人即被害人
　　賴靜琴所管領如起訴書所載之財物等情，業據證人即被害人
    賴靜琴及證人王廷修於警詢證述綦詳，並有現場照片4張在
    卷可稽，是被告陳國彬確有於起訴書所載之時間竊取證人即
    被害人賴靜琴所管領如起訴書所載之財物之事實，堪予認定
    。
  ㈡惟觀諸被告陳國彬本院審理時均呈現無法自行回答、應訊之
　　狀態（見本院卷第19頁），足徵被告陳國彬於本院審理中接
　　受訊問時之精神狀態及行為表現，已顯與常人有異。
  ㈢又經本院檢具相關卷證囑託醫療財團法人羅許基金會羅東博
　　愛醫院，就被告於本件行為時之精神狀態為鑑定之結果，鑑
　　定人認為：被告目前之精神科診斷為器質性腦徵候群，目前
　　雖規律就診及服藥，但認知功能處於明顯缺損的情況，且其
　　衝動控制困難，注意力不足，情緒易受壓力而起伏，思緒脈
　　絡不連貫。據此判斷，被告於行為當時，極可能因精神障礙
　　致不能辨識其行為違法或欠缺依其辨識而行為之能力等語，
　　此有醫療財團法人羅許基金會羅東博愛醫院111年6月1日羅
　　博醫字第1110500188號函及所附精神鑑定報告書1份在卷為
　　憑。則被告於本件行為時已因「器質性腦徵候群」之精神障
　　礙，而致不能辨識其行為違法，或欠缺依其辨識而行為之能
    力，且上開精神狀態並非基於被告之故意或過失自行招致，
    而符合刑法第19條第1項所規定不罰之情形，應堪認定。揆
    諸前揭法條規定及判決意旨，自應諭知被告無罪之判決。
五、末按依刑法第19條第1項其行為不罰，認為有諭知保安處分
    之必要者，並應諭知其處分及期間；又因刑法第19條第1項
    之原因而不罰者，其情狀足認有再犯或有危害公共安全之虞
    時，令入相當處所或以適當方式，施以監護，期間為5年以
    下，刑事訴訟法第301條第2項、刑法第87條第1項、第3項前
    段分別定有明文。而保安處分之措施本含社會隔離、拘束身
    體自由之性質，其限制人民之權利，實與刑罰相同，則本諸
    憲法保障人權之意旨與刑法之保護作用，法院於適用該法條
    而決定應否執行特定之保安處分時，即應受比例原則之規範
    ，俾以保安處分之宣告，能與行為人所為行為之嚴重性、行
    為人所表現之危險性及對於行為人未來行為之期待性相當。
    查：被告陳國彬因前述精神疾病及障礙，於本件案發後，均
    有持續在蘇澳榮民醫院就醫，目前有穩定就醫及治療，定期
    吃藥控制等情，有上開醫療財團法人羅許基金會羅東博愛醫
    院精神鑑定報告書1份及輔佐人陳海桐於本院審理程序之陳
    述（見本院卷第191至198頁）在卷為憑。是難認被告實行本
    件行為經提起公訴後，猶有再犯相同犯罪之虞，且其所為本
    件行為，固使被害人遭受財產上之損失（失竊之物品已由被
    害人立據領回），然客觀上並無造成危害公共安全之顧慮，
    經核實無依前開法律規定，併為令其入相當處所施以監護之
    必要，特予指明。
據上論斷，應依刑事訴訟法第301條第1項後段，刑法第19條第1
項，判決如主文。　　
本案經檢察官吳志成偵查起訴，由檢察官張學翰到庭執行公訴。
中　　華　　民　　國　　111 　年　　7 　　月　　26　　日
                      刑事第五庭  法  官  陳嘉瑜
以上正本證明與原本無異。
如不服本判決應於收受送達後20日內向本院提出上訴書狀，並應
敘述具體理由；其未敘述上訴理由者，應於上訴期間屆滿後20日
內向本院補提理由書（均須按他造當事人之人數附繕本）「切勿
逕送上級法院」。
中　　華　　民　　國　　111 　年　　7 　　月　　26　　日
                                  書記官  蕭欣怡